【裁判字號】    90,上訴,49
【裁判日期】    900727
【裁判案由】    誣告
【裁判全文】
臺灣高等法院刑事判決                                九十年度上訴字第四九號
    上  訴  人  臺灣板橋地方法院檢察署檢察官
    上  訴  人
    即  被  告  戊○○
    選任辯護人  尤美
                李青筠  律師
                黃顯凱  律師
右上訴人因被告誣告案件，不服臺灣板橋地方法院八十八年度訴字第一一三六號，中
華民國八十九年十一月二日第一審判決（起訴案號：臺灣板橋地方法院檢察署八十七
年度偵續字第二二八號）提起上訴，本院判決如左：
    主  文
上訴駁回。
    事  實
一、戊○○明知其於民國（下同）七十八年十月二日與丙○○、乙○○合資購得張清
    通所有臺北縣五股鄉○○○段五股坑小段一四九三地號（全部面積為十六萬八千
    五百九十九平方公尺，約相當於五萬一千零一坪）持分（三十分之三）如附圖所
    示甲區部分分管之土地（各取得該地號土地持分三十分之一，即五千六百二十平
    方公尺，約相當於一千七百坪），與陳重安、陳重江（隱名出資，已歿）前於七
    十八年五月三十一日合資購得褚秋金所有上開地號持分（十五分之二即三十分之
    四，面積為二萬二千四百八十平方公尺，約相當於六千八百坪）如附圖所示丙區
    部分分管之土地，經其五人協議約定合夥一併整地開發規劃多區分筆販售，按其
    持分分為七股（即戊○○、丙○○、乙○○各一股，陳重安、陳重江二人共四股
    ），輪流依序出名提供所有持分，不以各自原購得分管範圍為限，共同販售上開
    合併開發土地，每筆土地販售所得價款扣除費用後即按股平均分配各人，其後經
    由丙○○負責接洽販售，先後將規劃開發之土地，分筆由丙○○、陳重安依序輪
    流出名售出，其合併開發如附圖所示丙區Ａ２、Ａ３面積約五百坪之土地，則以
    每坪新臺幣（下同）二萬二千元，總價款合計為一千一百萬元，分管販售予陳淑
    華，而於七十九年二月十七日，在代書蔡許雅蘭（起訴書誤繕為「蔡許蘭雅」）
    處，由戊○○、乙○○（丙○○代理簽約）出名提供其所有上開地號土地各二百
    五十坪之持分與陳淑華簽訂上開Ａ２、Ａ３土地買賣契約，並分次於同日及其後
    向陳淑華收取部分價款合計五百五十萬元，戊○○、乙○○按股各分配取得五十
    七萬元，且於七十九年七月二十五日將其上開持分辦理移轉登記予陳淑華，嗣因
    其上開土地違反山坡地保育利用條例無法開發按期交付，其五人乃協議終止合夥
    ，由各自負責出名販售部分之事後賠償事宜，而上開Ａ２、Ａ３土地販售部分，
    則經陳淑華解除契約訴請戊○○、乙○○返還已付價金及賠償損害，詎戊○○不
    甘由其與乙○○二人獨向陳淑華負責賠償損失，為脫免責任，竟意圖使丙○○、
    蔡許雅蘭受刑事處分，而於八十四年十二月六日具狀及其後偵查中向臺灣板橋地
    方法院檢察署檢察官捏造未與丙○○、乙○○、陳重安、陳重江等人就上開土地
    協議約定合夥開發販售等不實情節，誣稱：丙○○將上開Ａ２、Ａ３土地，一地
    二賣，分別賣予陳淑華及郭吳碧蓮，無從履行契約，竟意圖不法所有，向伊、乙○○詐稱要購買其所有上開如附圖所示甲區分管土地持分中之各二百五十坪，作
    為其開發販售上開如附圖所示丙區○○○地○道路使用，邀同伊至代書蔡許雅蘭
    處辦理移轉登記手續，到場後其復佯稱要將其土地賣予陳淑華，為免手續麻煩，
    要求伊直接與陳淑華簽約，據以辦理過戶手續，致伊誤信為真，而於出售上開Ａ
    ２、Ａ３土地予陳淑華之買賣契約書上簽名，而乙○○未到場亦由丙○○代理簽
    約，惟嗣因丙○○向其稱伊已將土地賣予他，亦同意出售辦理過戶，因而誘騙伊
    與乙○○成為出售上開Ａ２、Ａ３土地予陳淑華之出賣人，丙○○則一方面向陳
    淑華收取部分價金五百五十萬元，僅付伊與乙○○各五十七萬元，另一方面又將
    上開Ａ２、Ａ３土地賣予郭吳碧蓮，迨陳淑華訴請丙○○與伊、乙○○違約賠償
    時，丙○○辯稱其非出賣人，伊始知受騙，請求偵辦丙○○、蔡許雅蘭共同詐欺
    伊與乙○○將所有上開土地持分過戶予陳淑華，受有財產上損失之犯行等情，故
    意構陷其二人有詐欺犯行，足使二人受有刑事處分之危險。嗣經臺灣板橋地方法
    院檢察署檢察官偵辦結果，於八十五年六月十七日，就蔡許雅蘭部分以八十四年
    度偵字第二一七九二號處分不起訴確定，就丙○○部分提起公訴，經原審法院（
    八十五年度易字第六○六六號）審結後判決無罪，檢察官上訴後復經本院（八十
    六年度上易字第六六七一號）駁回上訴確定在案。
二、案經丙○○訴由臺灣板橋地方法院檢察署檢察官偵查起訴。
    理  由
一、訊據上訴人即被告戊○○矢口否認有右揭誣告之犯行，辯稱：伊所告訴之事實均
    屬實在，並無誣告云云，而被告辯護人為被告辯護稱：被告係依本件上開Ａ２、
    Ａ３土地買賣之諸多疑點，因認告訴人丙○○、代書蔡許雅蘭共同涉有詐欺，並
    非完全憑空捏造，不能遽以誣告罪論處云云。然查：
    （一）被害人即代書蔡許雅蘭於原審八十九年七月十七日調查時證稱：之前因伊
          有幫陳重安處理不動產買賣事宜，所以之後陳重安、丙○○、乙○○、陳
          曜宏等人都常常一起來找伊辦理土地買賣事宜，他們向本件上開地號土地
          地主買地及之後賣給丁○○（即由丙○○出名販售）、陳淑華、呂朱淑華
          （即由陳重安出名販售）土地等手續均係伊辦理，就伊所知他們對本件土
          地開發是合夥關係，至戊○○、乙○○賣地給陳淑華部分，當時丙○○帶
          戊○○到伊事務所辦理土地過戶，就說要以戊○○名義賣給陳淑華，陳曜
          宏當時在場知道該土地是要賣給陳淑華等語。另證人陳淑華於原審八十九
          年十月十九日調查時亦證稱：伊與丙○○接洽購買上開Ａ２、Ａ３土地時
          ，丙○○說是他們五人（即指丙○○、戊○○、乙○○、陳重安、陳重江
          ）合夥，當時戊○○也在場，丙○○說他們要開挖，把土地劃分一塊一塊
          賣，之後就在七十九年訂約，約定八十年交付土地，簽約時戊○○知情也
          有表示將地賣給伊，因他們一直沒有交付土地，所以伊於八十二年間另外
          購地蓋廠房，其後伊去找丙○○、戊○○，丙○○說用誰的名義賣給伊，
          就由誰去處理，而戊○○說他只將土地過戶給伊，交不交土地不是他的事
          等語，核與告訴人所述情節、原審八十五年度易字第六○六六號被告告訴
          告訴人詐欺一案調查時，陳淑華所證稱：伊買土地是與丙○○談，簽約時
          有看到戊○○，丙○○說他們有五個人合夥開發山坡地，當時戊○○也在
          場等語（見該案卷八十五年九月二十五日訊問筆錄）。又蔡許雅蘭證稱：
          戊○○與丙○○在伊那邊辦土地案件辦了好幾年，他們有在伊那裡說本件
          土地要劃給那個人等語（見該案卷八十六年三月五日訊問筆錄）以及仲介
          陳淑華買受Ａ２及Ａ３部分土地之陳三龍證稱：丙○○有告訴伊賣的是他
          們三、四個股東共同開發之土地，在簽約時戊○○與丙○○就有談到何時
          交付土地給買主等語（見該案卷八十六年一月九日訊問筆錄）情節均大致
          相符。又證人陳淑華於原審上開詐欺案證稱：伊於七十九年二月十七日與
          丙○○、戊○○簽立買賣契約，．．．伊與戊○○、丙○○有談到在八十
          年三月要交付如附圖所示Ａ２及Ａ３土地，並有在契約書上用手寫特別註
          明，而土地價金共一千一百萬元，．．．第一次是簽定契約當天在代書處
          交付支票予丙○○，第二次是丙○○及戊○○到伊濱江街的工廠收錢，第
          三次是丙○○自己來等語（見原審八十六年二月十三日訊問筆錄）。證人
          蔡許雅蘭亦於原審上開詐欺案證稱：附圖Ａ２及Ａ３部分之戊○○印鑑章
          是由伊所蓋，戊○○知道伊蓋章，並在契約上當場上簽名，蓋完章後契約
          並讓戊○○看過，．．．契約上「丙○○代」係因乙○○沒來，由丙○○
          代理，是戊○○叫丙○○代理，簽契約時係丙○○及戊○○帶土地所有權
          狀過來，簽完約後乙○○本人再拿印鑑章過來給我辦過戶等語屬實（見原
          審八十六年一月九日、八十六年三月五日訊問筆錄）。再核諸本件上開Ａ
          ２、Ａ３土地買賣契約書業經被告簽名並於買賣土地位置附圖、簽約當日
          付款簽收明細蓋印等情，有該契約書影本在卷可按，被告雖辯稱伊不諳土
          地買賣手續，故不知該契約買賣土地詳情，即由代書蓋章云云，然被告與
          告訴人等買賣土地多次，已據蔡許雅蘭上述證述甚明，足見被告為專業投
          資買賣土地藉以牟利之人，對土地買賣之手續、簽約相關程序等，自屬具
          專業經驗之人，況土地買賣金額非微，關係被告利益甚鉅；而中國人一向
          對不動產買賣事宜視為重大之事，無不小心翼翼，字斟句酌，謹慎從事，
          被告又為夙具社會經驗青壯之人，並非無智識程度之老弱婦孺，焉有未詳
          加瞭解契約內容即隨人指使任意簽約蓋章之理？被告所辯為誤信系爭買賣
          之標的及內容等詞，不符情理，要非事實，洵難採信。茲被告既知與陳淑
          華簽約買賣之上開Ａ２、Ａ３土地非其分管之土地而仍簽約賣予陳淑華，
          徵諸上開證人陳淑華、蔡許雅蘭、告訴人等之證述，足見被告就上開地號
          土地有與告訴人、乙○○、陳重安、陳重江等人合夥開發販售之情，甚為
          明灼，被告辯稱與告訴人並無合夥關係云云，亦為搪塞之詞，同無足採。
    （二）再被告於其上開告訴告訴人詐欺一案偵查中曾陳稱：（檢察官問對與陳淑
          華簽訂之契約條文有無意見？）因為當時伊同意丙○○處分那塊土地，所
          以對於轉給誰，伊並不在意等語（見臺灣板橋地方法院檢察署檢察官八十
          四年度偵字第二一七九二號偵查卷四十七頁），以及陳稱：（檢察官問當
          時你同意將土地移轉給丙○○的條件是什麼？）私底下曾經約定如果陳重
          泰順利將土地賣給別人，那就由丙○○抽取少許的利潤後將所賣價款其餘
          部分當作伊的登收土地出賣價金等語（見上開偵查卷四十九頁反面），而
          證人乙○○於該案偵查中亦曾陳稱：（檢察官問當時三人合夥開發山坡地
          情形？）當時都沒有約定，只是說好丙○○賣出土地後拿一部分的錢給伊
          ，其他的事伊都沒介入等語（見上開偵查卷六十七頁），其復於該案原審
          審理時陳稱：伊把名下三十分之一的土地全部賣給丙○○，一坪以一萬元
          賣給他，共約一千七百坪，約定如果他有賣再把錢給伊，他如何賣伊不管
          ，伊所有一千七百坪是要分次過戶，第一次二百五十坪，就是被丙○○代
          理賣給陳淑華等語（見原審八十五年度易字第六○六六號刑事卷二十一頁
          反面、二十二頁），被告與乙○○雖未直言坦認與告訴人有合夥開發本件
          上開地號土地之情，然就由丙○○接洽將上開Ａ２、Ａ３土地販售予陳淑
          華一節，非全然不知，被告辯稱：伊係將土地賣予丙○○作道路使用，不
          知是要賣給陳淑華，及前述：因為當時伊同意丙○○處分那塊土地，所以
          對於轉給誰，伊並不在意云云，如所述屬實，則若此草率不經心，顯然不
          是專營房地產業務者所應有之態度，所辯實不合常情。況衡諸上開如附圖
          所示甲區部分土地，係被告與丙○○、乙○○合資購買未分管之土地，業
          據被告陳明在卷，則丙○○就其共有未分管之土地，何須向其他共有人購
          地當作道路使用，益見被告上開所辯不實。
    （三）又上開Ａ２、Ａ３土地，係在如附圖所示丙區部分陳重安所購分管區域，
          均非告訴人、被告、乙○○分管之土地，前於上開詐欺案業經檢察官勘驗
          屬實，為被告所不爭執，故如彼等未與陳重安合夥開發販售，告訴人何能
          接洽販售，先將該土地以被告、乙○○持分出名售予陳淑華，其後於八十
          年四月十八日售予郭吳碧蓮，而於同年月二十七日以告訴人丙○○持分名
          義移轉，其後於八十三年九月二十四日輾轉移轉予陳麗玉、吳佳靜，此有
          土地登記簿謄本可按，而竟未為陳重安爭執興訟？如非彼等確有合夥關係
          ，始能如此相安無事而未遭陳重安異議或追訴。此外，告訴人丙○○自己
          所有上開地號如附圖所示甲區部分土地持分亦有一千七百多坪，何須甘冒
          觸犯刑罰，盜賣他人分管土地或以一地二賣不法方法詐財。參諸上開Ａ２
          、Ａ３土地賣予陳淑華及郭吳碧蓮之時間相隔年餘，並非同時發生，此與
          一地二賣之情亦有不符。由此亦見被告指訴告訴人以一地二賣之不法方法
          詐財圖利云云，亦顯非事實。
    （四）另被告辯稱：告訴人如無不法圖利，何以其自陳淑華取得之價款五百五十
          萬元，僅交付伊與乙○○各五十七萬元云云，然此業據告訴人於上開詐欺
          案審理中提出上開價金分配合夥人明細表（見該案卷九十頁），其內容顯
          示該款分配情形：付仲介費予陳三龍（該表誤繕為「陳三郎」）三次合計
          五十萬元，付地主張清榮、張垂源道路使用費各一百萬元，其餘款項按股
          平均分配，交付乙○○、戊○○各五十七萬一千四百二十一元、陳重安二
          百二十八萬五千六百八十五元，核與證人陳三龍、張清榮、張垂源所述情
          節（見上開詐欺案刑事卷一二八頁、一六三頁）大致相符，亦與被告、陳
          金龍所稱收取五十七萬元之情相符，堪認尚非虛偽。況如按被告所辯稱：
          告訴人係向伊、乙○○購地做為道路使用，一坪一萬元，各買二百五十坪
          云云，而被告、乙○○僅收取五十七萬元，則尚有一百九十三萬元未收取
          ，何以迄今被告、乙○○就此餘款均未曾追索？由此益見被告所辯係賣地
          給告訴人作為道路使用之情云云，要非事實。
    綜上所述，堪認告訴人所稱因與被告、乙○○、陳重安、陳重江合夥開發土地而
    將上開Ａ２、Ａ３土地以被告、乙○○名義持分售予陳淑華之情，應係事實，而
    被告所稱係賣地予告訴人作為道路用地則顯然不實，從而被告隱匿合夥開發售地
    之事實，捏稱告訴人、代書蔡許雅蘭共同企圖一地二賣獲取不法利益而詐騙向其
    購地，使之成為售地予陳淑華之當事人等虛偽事實，據以提出詐欺告訴，足徵被
    告確有誣告之犯行甚明。本件事證已甚明確，至證人丁○○、甲○○、陳清志等
    於本院調查審理時到庭所為證述，均不足以推翻上開事實之認定，不能資為有利
    被告之證據，被告犯行應堪認定。
二、核被告戊○○意圖使告訴人丙○○、被害人蔡許雅蘭受刑事或懲戒處分，向該管
    公務員誣告，所為係犯刑法第一百六十九條第一項之誣告罪。其一狀誣告二人，
    僅侵害一國家審判權法益，故只成立一誣告罪。原審以被告犯罪明確，同此事實
    認定，而適用刑法第一百六十九條第一項、第七十四條第一款，並審酌被告之素
    行、犯罪之動機、目的、手段、對告訴人、被害人所生危害、犯罪後卸責之態度
    等一切情狀，量處有期徒刑伍月；復說明：另查被告前雖於八十二年間因山坡地
    保育利用條例案件經原審判處有期徒刑十月，緩刑四年確定，於八十二年七月一
    日開始緩刑期間，有臺灣高等法院檢察署刑案紀錄簡覆表在卷可按，惟按緩刑期
    滿，而緩刑之宣告未經撤銷者，其刑之宣告失其效力，刑法第七十六條定有明文
    ，即與未曾受有期徒刑以上刑之宣告者相同，本件被告因一時失慮，而觸犯刑罰
    ，經此教訓後，應知所警惕，信無再犯之虞，因認所宣告之刑以暫不執行為適當
    ，併諭知緩刑三年，以勵自新，併予惕誡。經核原判決上開認事用法，洵無不合
    ，且予被告緩刑之宣告，已屬從寬，被告上訴意旨仍執前開情詞，以其與告訴人
    無合夥關係、不知該契約買賣土地詳情、僅係賣地給告訴人作為道路使用云云，
    而否認犯罪，及檢察官上訴指原判決量刑過低、諭知緩刑亦不宜，而均指摘原判
    決不當，均非有理由，各該上訴均應予以駁回。
據上論斷，應依刑事訴訟法第三百六十八條，判決如主文。
本案經檢察官吳國南到庭執行職務。
中      華      民      國    九十      年      七      月    二十七    日
                            臺灣高等法院刑事第十二庭
                                    審判長法  官  劉  景  星
                                          法  官  陳  博  志
                                          法  官  陳  志  洋
右正本證明與原本無異。
如不服本判決應於收受送達後十日內向本院提出上訴書狀，其未敘述上訴之理由者並
得於提起上訴後十日內向本院補提理由書（均須按他造當事人之人數附繕本）。
                                          書記官  蔡  佩  珊
中      華      民      國    九十      年      七      月   二十七     日
附錄：本判決論罪科刑法條全文
刑法第一百六十九條第一項：意圖他人受刑事或懲戒處分，向該管公務員誣告者，處
                          七年以下有期徒刑。


司法院資訊處製作；財團法人民間司法改革基金會備份。
